臺灣士林地方法院民事裁定　99年度消債抗字第34號
抗　告　人　花旗（台灣）商業銀行股份有限公司
法定代理人　管國霖
相　對　人　林秋雨即何林秋雨
上列抗告人因相對人聲請免責事件，對於中華民國99年8 月23日
本院99年度消債聲字第39號裁定提起抗告，本院裁定如下：
    主  文
抗告駁回。
抗告程序費用由抗告人負擔。
    理  由
一、按法院為終止或終結清算程序之裁定確定後，除別有規定外
    ，應以裁定免除債務人之債務。又法院裁定開始清算程序後
    ，債務人有薪資、執行業務所得或其他固定收入，而普通債
    權人之分配總額低於債務人聲請清算前2 年間，可處分所得
    扣除自己及依法應受其扶養者所必要生活費用之數額者，法
    院應為不免責之裁定，但債務人證明經普通債權人全體同意
    者，不在此限。又債務人有下列各款情形之一者，法院應為
    不免責之裁定，但債務人證明經普通債權人全體同意者，不
    在此限：一於7 年內曾依破產法或本條例規定受免責；二隱
    匿、毀損應屬清算財團之財產，或為其他不利於債權人之處
    分；三捏造債務或承認不真實之債務；四因浪費、賭博或其
    他投機行為，致財產顯然減少或負擔過重之債務，而生開始
    清算之原因；五於清算聲請前1 年內，已有清算之原因，而
    隱瞞其事實，使他人與之為交易致生損害；六明知已有清算
    原因之事實，非基於本人之義務，而以特別利於債權人中之
    一人或數人為目的，提供擔保或消滅債務；七隱匿、毀棄、
    偽造或變造帳簿或其他會計文件之全部或一部，致其財產之
    狀況不真確；八故意於財產及收入狀況說明書為不實之記載
    ，或有其他故意違反本條例所定義務之行為，消費者債務清
    理條例第132 條、第133 條、第134 條分別定有明文。復參
    諸消費者債務清理條例之立法目的，在於使陷於經濟上困境
    之消費者，得分別情形依該條例所定重建型債務清理程序（
    更生）或清算型債務清理程序（清算）清理債務，藉以妥適
    調整其與債權人及其他利害關係人之權利義務關係，保障債
    權人之公平受償，並謀求消費者經濟生活之更生機會，從而
    健全社會經濟發展；消費者依清算程序清理債務，於程序終
    止或終結後，為使其在經濟上得以復甦，以保障其生存權，
    除另有上述消費者債務清理條例第133 條、第134 條所規定
    不予免責之情形外，就債務人未清償之債務採免責主義（消
    費者債務清理條例第1 條、第132 條立法理由參照）。
二、相對人主張其係民國29年4 月9 日生，現已年滿70歲，前於
    民國93年6 月患有右眼球挫傷合併右眼外傷性視神經病變，
    嗣於98年3 月復罹患(一)腰椎嚴重退化性關節炎；(二)雙膝嚴重
    退化性關節炎合併下肢乏力；(三)右手退化性關節炎合併變形
    。又於98年6 月間患有第4 、5 腰椎滑脫症（本院99年消債
    清字第11號卷第187 、190 、192 頁）等疾病，已無工作能
    力外，尚須經常性就醫及復健治療。而其固定收入，除每月
    所領中低收入老人生活津貼新臺幣（下同）6,000 元及租金
    補助3,000 元外，別無薪資、執行業務所得或其他固定收入
    （同上卷第21、22、58、59頁），而上開補助金額用以支應
    債務人基本生活所需已有不足，實無力清償債務等情，而聲
    請清算。事經本院原審法院認定債務人無清償債務能力，而
    於99年6 月25日以99年度消債清字第11號裁定相對人自同年
    月30日17時起開始清算程序，並同時終止清算程序。另於99
    同年8 月23日以99年度消債聲字第39號即原審裁定認相對人
    無浪費過度至財產顯然減少或負擔過重之情事，亦無消費者
    債務清理條例第133 條前段或第134 條各款規定之情形而予
    以裁定免責。
三、原審裁定相對人應予免責，抗告人不服，提起本件抗告。所
    陳抗告意旨略以：相對人自85年5 月23日開始使用信用卡後
    ，旋即大量消費，並於86年3 月17日起逾期繳款導致停卡，
    累積2 張信用卡消費欠款各為6 萬4,771 元、66萬2,920 元
    ，合計為75萬7,691 元，其於短短1 年內消費如此高之金額
    ，顯係奢侈浪費與投機，有消費者債務清理條例第133 條第
    1 項第3 款（應為第134 條第4 款之誤繕）規定之事由。又
    相對人雖係受親友接濟，但如收入固定，即非不能認屬其他
    固定收入，且相對人經清算後，債權人未獲任何清償，受分
    配之總額低於相對人前2 年間可處分之所得扣除自己或受其
    扶養者所必須之生活費用，法院亦應為不免責之裁定，並似
    有隱匿財產嫌疑，亦有消費者債務清理條例第133 條、第13
    4 條第1 項第4 款、第8 款（應為第134 條第4 款、第8 款
    之誤繕）之事由。原裁定不察，遽以裁定免除相對人債務，
    損及債權人權益，與消費者債務清理條例相悖，應予廢棄。
    為此，提起抗告云云。而聲明：原裁定廢棄。
四、抗告人雖執上情提起抗告。惟：
  (一)聲明人所陳相對人於85年5 月23日起至86年3 月17日期間，
    持卡消費總額達75萬7,691 元一節，經本院命聲明人提出相
    對人持用信用卡消費或借款之逐筆消費明細，惟聲明人僅提
    出97年7 月起至同年10月之繳款通知（本院卷第23頁以下）
    ，該等通知與聲明人前所提出之信用卡歷史紀錄（本院卷第
    11頁以下）內，悉無相對人使用聲明人銀行發給信用卡消費
    或借款之時間、地點、品項與金額，已屬無從據斷。而消費
    金額高低，有因罹患病症醫療或其他急難突發物資或資金必
    要需求之可能，該類支出仍屬維持基本生活之所需，故短期
    間內累積高額支出或借款債務，非可推認相對人必有奢侈浪
    費致負擔高額債務之行為。此外，聲明人就此未進一步提出
    證據資料供本院審酌，僅徒以相對人欠款金額與發生時間之
    久暫遽為推論，洵難認屬有據，故尚無從認定相對人有首揭
    消費者債務清理條例第134 條第4 款之事由，而不應裁定予
    以免責。
  (二)又政府機關或地方自治團體本於福利行政，而濟助貧弱急難
    之給付，乃為使受濟助者得以維持基本生活，非係為供用以
    償債，亦非可認係債務人本於其自身資產所生之法定或天然
    孳息，抑或為其勞動力產生價值之收入，要非債務人應用以
    償債之固定收入。另債務人之親友因親情友誼所為資助債務
    人之濟助贈與，則屬不確定主體、給付時間之一時性給付，
    復非債務人得基於何種法律上之請求權請求繼續給付者，更
    難謂屬債務人之固定收入，相對人就其受濟助部分未予列入
    財產及收入狀況說明書之記載，為無不合，其聲請清算所提
    出之財產及收入狀況說明書無不實可言，是不構成上揭消費
    者債務清理條例第144 條第8 款所定應予不免責之事由。聲
    明人指稱相對人受人接濟，如屬固定，亦應認屬固定收入，
    計入收入範圍內云云，尚非有據。
  (三)相對人除政府機關發給之中低收入戶老人生活津貼外，自96
    年起即已無任何勞動薪資、執行業務所得或其他固定收入，
    有綜合所得稅各類所得資料清單可稽（99年度消債清字第11
    號卷第21頁以下），為無可處分之所得，洵無聲明人所稱債
    權人因清算所受分配金額，低於債務人前2 年間可處分之所
    得扣除自己或受其扶養者所必須生活費用可言，自不能認為
    有前揭消費者債務清理條例第133 條前段規定應不予免責之
    事由存在。
五、從而，相對人核無消費者債務清理條例第133 條前段、第13
    4 條各款所定應不予免責之事由。原審裁定相對人應予免責
    ，於法核無不合。抗告意旨指摘原裁定不當，求予廢棄。揆
    之首揭規定及說明，應認為無理由，當予駁回之。
六、爰裁定如主文。
中    華    民    國   100    年    3     月    7     日
                  民事第二庭  審判長法  官  方彬彬
                                    法  官  馬傲霜
                                    法  官  蕭錫証
以上正本證明與原本無異。
本件裁定不得再抗告。
中    華    民    國   100    年    3     月    9     日
                              書記官  何婉菁